【裁判字號】    95,上易,49
【裁判日期】    950508
【裁判案由】    債務不履行損害賠償
【裁判全文】
臺灣高等法院臺南分院民事判決  95年度上易字第49號
上  訴  人
即  原  告    丙○○
兼訴訟代理人  丁  ○
上  訴  人
即  被  告    甲○○
訴訟代理人    乙○○
上列當事人間請求債務不履行損害賠償事件，上訴人對於中華民
國94年12月31日臺灣雲林地方法院第一審判決（93年度訴字第40
1號）提起上訴，本院於95年4月25日言詞辯論終結，判決如下：
      主      文
兩造上訴均駁回。
第二審訴訟費用由上訴人各自負擔。
      事      實
甲、上訴人即原告丙○○、丁○方面：
一、聲明：(一)原判決關於駁回上訴人下開第二項請求部分廢棄。
    (二)前開廢棄部分，被上訴人應再給付上訴人新台幣（下同）
    639,212元，及自民國（下同）93年10月19日起至清償日止
    ，按年息百分之5計算之利息。(三)對造之上訴駁回。
二、陳述：除與原判決記載相同者，茲引用之外，補稱：
  (一)按民法第213條第1項規定：「負損害賠償責任者，除法律另
    有規定或契約另有訂定外，應回復他方損害發生前之原狀」
    。經查：
    (1)93年10月26日所陳報之89年2月14日協議書，第1條第5行
      至第7行約定訴外人廖耀南願以每坪10萬元向訴外人馬倉
      國購買其持分土地，訴外人馬倉國亦願意接受，土地價款
      共計282,800元，土地標的為西螺段1690地號土地，因為
      雙方存有糾紛，沒有完成土地移轉登記，然可以證明系爭
      土地每坪價格超過10萬元。
    (2)上訴人即被告93年11月民事答辯狀所提出87年12月1日協
      議書附圖，記載以Dl價值1,040萬元，建築面積為36.26坪
      （即119.85平方公尺），以3樓半計算，樓地板面積合計
      為126.91坪，建築成本每坪為35,000元，建築成本為4,44
      1,850元，土地價格為5,958,150元，每坪土地價值為164,
      317元，元以下四捨五入，計算式為：（10,400,000－36.
      26×3.5×35,000）÷36.26＝164,317.42。此部分上訴人
      即原告並沒有爭執計算D1部分之建築成本及樓地板面積，
      應該可以作為參考之基準。
  (二)按當事人已證明受有損害而不能證明其數額或證明顯有重大
    困難者，法院應審酌一切情況，依所得心證定其數額，民事
    訴訟法第222條第2項定有明文。請准予核定上訴人即被告未
    能分割38.4平方公尺土地合併於上訴人即原告所有之西螺鎮
    ○○段1719之1地號土地之損害金額為1,162,000元。
三、證據：援用第一審所提證據。
乙、上訴人即被告方面：
一、聲明：(一)原判決命上訴人給付部分廢棄。(二)被上訴人於第一
    審之訴及假執行之聲請均駁回。(三)對造之上訴駁回。
二、陳述：除與原判決記載相同者，茲引用之外，補陳：
  (一)82年6月5日訂定之同意重劃契約書內容第2條約定：重劃申
    請籌備會時間為：取得全區土地所有權人人數及面積過半數
    以上同意時為之，第6條約定：重劃籌備會成立後，於第一
    次會員大會選出理事、監事、理事長，及擔任方式，堪稱明
    確。參加重劃之會員係由範圍內土地所有權人為會員，並依
    法定程序呈經雲林縣政府核備後成立之非法人團體，上訴人
    即被告係經推舉為理事長，全銜為西螺鎮中山自辦市地重劃
    區重劃會（以下稱重劃會）理事長甲○○。就重劃事宜而言
    ，對造應為重劃會之理事長而非甲○○個人私權行為，原判
    決在法律上不應予准許。準此獎勵土地所有權人自辦市地重
    劃區範圍內之土地所有權人，應依循重劃會章程第17條第2
    項規定重劃後土地分配異議者，應由理事會協調處理，協調
    不成，理事會應通知異議人於接獲協調記錄10日內，報請司
    法機關裁判，逾期理事會得逕依協調結果處理，又第3項規
    定本條款於經第一次會員大會審議章程通過後，重劃區內各
    項異議案件之協調處理，視同會員大會授權理事會全權處理
    ，並無爭執。
  (二)重劃會依雲林縣政府92年10月6日府地發字第9207200994號
    函辦理土地權利變更登記已完成法定程序，權利變更日期為
    92年10月23日，登記原因為土地重劃，已逾越訴請司法機關
    裁判之一定期限。
三、證據：除援用第一審所提證據外，補提出雲林縣西螺鎮○○
    段中山自辦市地重劃區同意重劃契約書影本、雲林縣西螺鎮
    中山自辦市地重劃區重劃會章程影本、內政部函影本、土地
    登記謄本影本各1件。
    理  由
一、上訴人即原告主張：其被繼承人廖本昭於86年6月5日以所有
    坐落雲林縣西螺鎮○○段922、922-1、922-4、922-6、922-
    7、922-8、922-9、922-10地號土地（下稱系爭8筆土地），
    應有部分各320分之43，參加上訴人即被告擔任理事長之重
    劃會之市地重劃，兩造訂有同意重劃契約，約定就系爭922-
    1、922-4、922-9、922-10號4筆土地（以下稱前4筆土地）
    參加重劃後，分配比率為50%；系爭922、922-6、922-7、92
    2-8號4筆土地（以下稱後4筆土地）之分配比率為75%，同日
    廖本昭與上訴人即被告就後4筆土地分配比率又另約定改為
    100%，廖本昭於87年6月4日死亡，由伊等繼承系爭8筆土地
    ，兩造於87年12月1日再就系爭8筆土地訂定協議書，約定就
    系爭後4筆土地分配面積為66.46坪，系爭重劃已完成，就前
    4筆土地，伊分配所得土地面積應為246.105平方公尺，但僅
    受移轉登記與伊207.7平方公尺，不足38.405平方公尺，因
    重劃後之土地已分配完畢，已無其他土地可受分配，上訴人
    即被告已無法履行契約義務，其應受分配之土地市價約每坪
    為10萬元，伊受分配不足之市價為116萬2千元，爰依債務不
    履行之法律關係，請求判決命上訴人即被告如數給付，並加
    算自更正聲明狀繕本送達之翌日起算之法定遲延利息等語。
二、上訴人即被告則以：契約所定分配比例比重劃會之原契約高
    ，係以上訴人即原告同意以前4筆土地參加中興路西側整體
    開發建築房屋之合建案，且於88年2月1日前上訴人即原告應
    將土地上之地上物交由伊拆除，且不要求補償地上物價值，
    對造拒不參加合建，且拒不交付地上物給伊拆除，伊主張同
    時履行抗辯，且上訴人即原告請求之賠償金額過高等語，資
    為抗辯。
三、上訴人即原告等主張，其被繼承人廖本昭於82年6月5日，以
    系爭8筆土地參加重劃會之市地重劃，兩造訂有同意重劃契
    約重劃，約定後4筆土地（中興路東側）重劃完成後分配比
    率為50%；系爭前4筆土地（中興路西側）分配比率為75%，
    廖本昭於87年6月4日死亡，上訴人即原告繼承系爭8筆土地
    所有權，並於87年12月1日與上訴人即被告訂定協議書，系
    爭市地重劃已完成分配，上訴人即原告分配坐落雲林縣西螺
    鎮○○段1696、1719-1、1702號土地（下稱系爭1696、1719
    -1、1702號土地）、應有部分各2分之1，系爭1696、1702號
    土地，位於雲林縣西螺鎮○○路東側，系爭1719-1號土地，
    則位於雲林縣西螺鎮○○路西側，重劃會已將重劃後之土地
    分配於會員，剩餘之1707、1720、1732號土地為公共用地、
    抵費地、水利地，上訴人即被告已無法移轉重劃會之土地所
    有權與上訴人即原告之事實，為兩造所不爭執，並有同意重
    劃契約書、承諾書、協議書、重劃前後之土地登記謄本為證
    ，堪信為真實。
四、茲上訴人即原告主張，依約伊就系爭前4筆土地應分得100%
    ，即246.105平方公尺，現伊僅分得207.7平方公尺，不足38
    .405平方公尺，上訴人即被告應賠償其損失，上訴人即被告
    則否認其主張，並以前開情詞置辯，是本件應審究者，乃究
    竟係上訴人即被告或重劃會應負本件契約責任？上訴人即原
    告應分得多少土地？上訴人即原告受有損害多少？上訴人即
    被告應否負契約責任？經查：
  (一)查兩造間就上訴人即原告以系爭8筆土地參與重劃會重劃之
    整個契約基本文件為重劃契約書、承諾書、協議書，此3項
    文件，均係由上訴人即被告個人名義簽訂，而且3項契約均
    無片言隻字提及於重劃會成立後，上訴人即被告所訂立之系
    爭3件契約之權利義務均由重劃會概括承受或契約承擔，亦
    無法律明文規定，系爭契約之權利義務由嗣後成立之系爭重
    劃會承受一切契約之權利義務之明文，是上訴人即被告抗辯
    ，伊係以理事長身分訂立系爭3件契約，重劃會成立後，應
    由重劃會負責云云，自非可採。又上訴人係本於承諾書、協
    議書之契約關係提起本件訴訟，並非依據獎勵土地所有權人
    辦理土地重劃辦法第32條第2項規定起訴，且查系爭重劃會
    之章程（本院卷第61頁以下），亦未就起訴之期限有所規定
    ，自不生所謂罹於起訴期限之問題，上訴人即被告此部分抗
    辯，亦非可採。
  (二)上訴人即原告等就後四筆土地應受分配之比例為100%。
    (1)上訴人即原告等主張其等就系爭922、922-6、922-7、922
      -8號土地（即後4筆）重劃完成後，其應受分配比率為100
      %，已據其提出同意重劃契約、承諾書、協議書為證，上
      訴人即被告對上開文書之真正並不爭執。
      依重劃契約第4條約定：「分配比率：重劃後分配土地
        比率依下列方式辦理。乙方（即廖本昭）所有土地參加
        重劃後土地分配比率百分之50。其餘土地提供做為公共
        設施用地及抵費地。地號：922-1、922-9、922-10、92
        2-4參加重劃後土地分配比率百分之50。地號：922-6、
        922-7、922-8、922參加重劃後土地分配比率百分之75
        。」，即系爭後4筆土地分配比例為百分之75。（原審
        93年度訴字第401號卷一，第49頁、第108頁）。
      承諾書第2條則約定：「前述土地重劃分配比率除『同
        意重劃契約書』所載外，另922、922-6、922-7、922-8
        等4筆土地多分配25%（即922、922-6、922-7、922-8等
        4筆土地分配100%）」（同上卷，第52頁、第112頁）。
      協議書第一條則約定：「乙方（即上訴人即原告等）重
        劃後中興路東側土地（重劃前西螺段922、922-6、922-
        7、922-8地號4筆土地），在不妨礙原位置土地所有權
        人分配土地之權益下，甲方（即上訴人即被告）同意乙
        方分配面積約66.46坪。分配位置於土地分配公告前與
        乙方協商。」（同上卷，第113頁、第141頁）。
      依上開前二份書面契約所示，廖本昭與上訴人即被告所
        定契約約定之系爭後4筆土地分配比例為百分之百。上
        訴人即原告繼承廖本昭之權利後，兩造所訂之87年12月
        1日協議書則具體約定，就後4筆土地重劃後其受分配面
        積為66.46坪（即219.7平方公尺），查系爭後4筆土地
        登記謄本所載面積（ (585＋570＋53＋427)×43/320＝
        219.7平方公尺）（原審卷二，第18頁以下），正相吻
        合，是上訴人即原告等主張，其分配比率100%一節，為
        可採。
    (2)上訴人即被告抗辯依上開承諾書、協議書之約定，上開分
      配約定，以上訴人即原告履行重劃後之合建，上訴人即原
      告並應交付地上物讓重劃會拆除為條件等語。惟查：
      協議書第3條約定：「922、922-6、922-7、922-8地號4
        筆土地，即中興路東側於重劃完成後分配3間建物面積
        ＜需與臨地協調後自8米巷路衝向左算3間＞，其餘土地
        參加中興路西側整體開發建築房屋，地主分配55%、建
        商45%（以將來出售價錢計算），優先選購8米巷與中興
        路角間（編號Ｄ1）。」。第4條約定：「重劃前地上物
        不另補償」。（同上卷一，第52頁、第112頁）。
      協議書第2條約定：「乙方重劃後中興路西側土地（重
        劃前西螺段922-1、922-4、922-9、922-10地號4筆土地
        ）參加甲方整體規劃開發建築房屋，乙方優先選購8米
        巷與中興路角間編號Ｄ1），或依甲方銷售房屋所訂Ｄ1
        之價格，選購臨中興路邊甲方以實際整體規劃設計圖說
        建築之房屋。」、第3條約定：「重劃前乙方所有西螺
        段922-1、922-9、922-10地號土地地上物甲方不另行補
        償，乙方同意無條件放棄地上物所有權，由甲方全權處
        理，絕無異議。」、第4條約定：「乙方同意於88年2月
        1日將上述922-9、922-10及部份922-1地號上之地上物
        全權交由甲方施工拆除。922-1地號剩餘建物部份之圍
        籬甲方應負責施工。」等語（同上卷第113頁正反面）
        。
      就上開2件契約綜合觀之，前者係廖本昭與上訴人即被
        告就系爭前4筆土地於重劃完成後，約定雙方分配所得
        土地共同合建後如何分配，以及合建房屋有優先承買權
        ，廖本昭不要求地上物補償。而協議書則係廖本昭死亡
        後，兩造承續上開契約，所訂合建約定，大體上仍沿續
        上開廖本昭與上訴人即被告之約定，僅就地上物交付拆
        除時間具體約定而已。從上開承諾書第2條與第3條，協
        議書第1條與第2條之文字與順序觀之，就土地重劃之分
        配與分配後土地合建後房屋之分配，係各自獨立，非立
        於互為對待之地位，二者並無直接緊密之關聯性，上訴
        人即被告抗辯上開分配比率以參加合建，且交付地上物
        讓其拆除為前提或條件云云，即非可取。
    (3)上訴人即被告又抗辯稱，兩造就後4筆土地分配之比例並
      未變更，僅再約定增配中興路東側之商業區土地面積，扣
      減上訴人即原告重劃完成後獲分配之總面積後，再分配中
      興路西側之住宅區土地，上訴人即原告等已獲分配系爭17
      19-1號土地，已無分配面積不足之情事等語，此為上訴人
      即原告等否認，而依前段所述，契約文字既已明白表示，
      若嗣後另有新約定，理應載明，而依其提出之1696、1702
      、1719-1號土地登記謄本，僅能證明上訴人即原告於重劃
      完成後分配取得土地之總面積為427.41平方公尺，並不足
      以證明其上開抗辯為真。
  (二)上訴人即原告等之損害若干？
    (1)系爭後4筆土地上訴人即原告依約應受分配比率為100%；
      前4筆土地則為50%，上訴人即原告已受分配1696、1702、
      1719-1號土地，已見上述，上訴人即原告等人就系爭後4
      筆土地已獲分配219.7平方公尺（1696、1702號），已受
      足額分配，但就系爭前4筆土地，其依約應受分配面積為
      246.105平方公尺（計算式：(1,788＋275＋240＋1,360)
      ×43/ 320×50 % ＝246.105平方公尺），而其取得重劃
      完成後之土地即系爭1719-1號土地，面積為207.70平方公
      尺，則上訴人即原告等人尚有38.405平方公尺未獲分配，
      上訴人即原告等人主張，就中興路西側地區重劃後應獲分
      配土地之面積尚不足38.405 平方公尺之情，自堪採認。
    (2)按因可歸責於債務人之事由，致為不完全給付者，債權人
      得依關於給付遲延或給付不能之規定行使其權利；因可歸
      責於債務人之事由，致給付不能者，債權人得請求賠償損
      害，民法第227條第1項、第226條第1項定有明文。查上訴
      人即原告等人減受分配土地38.405平方公尺，則上訴人即
      被告所為給付即屬不完全給付，按諸上開規定，上訴人即
      原告請求賠償此部分損害，自屬於法有據。
    (3)按民法第226條第1項規定債務人嗣後不能所負之損害賠償
      責任，係採取完全賠償之原則，且屬「履行利益」之損害
      賠償責任，該損害賠償之目的在於填補債權人因之所生之
      損害，其應回復者並非「原有狀態」，而係「應有狀態」
      ，應將損害事故發生後之變動狀況考慮在內。故給付標的
      物之價格當以債務人應為給付之時為準，債權人請求賠償
      時，債務人即有給付之義務，算定標的物價格時，應以起
      訴時之市價為準，債權人於起訴前已曾為請求者，以請求
      時之市價為準，此觀同法第213條第1項及第216條規定自
      明，最高法院著有92年度台上字第829號判決、並於64年
      11月11日第六次民事庭會議作有決議可資參照。查：
      上訴人即原告雖主張，系爭土地之市價為每坪10萬元，
        並提出訴外人廖耀南、馬倉國於89年2月14日，就其等
        所有坐落雲林縣西螺鎮○○路東側之商業區土地，與訴
        外人雲林縣西螺鎮中山自辦市地重劃區重劃會所為之協
        議為證，惟查廖耀南、馬倉國間之買賣標的係在中興路
        東側之商業區，而上訴人即原告應受分配地係在同路之
        西側之住宅區，區位不同，價格自然不同（上訴人即原
        告承認差為2至3成），況近年來土地地價呈下滑現象，
        而上訴人即原告應受分配之土地係於92至93年間，始完
        成重劃，當時土地地價已不能與89年2月間相比，是渠
        等主張，每坪10萬元云云，尚非可採。又上訴人即原告
        曾同意由訴外人華聲企業發展鑑定顧問有限公司鑑定，
        系爭土地當時之市價，但其後其拒不繳納鑑定費用，未
        能完成鑑定。
      次按民事訴訟法第222條第2項明定，當事人已證明受有
        損害而不能證明其數額者，法院應審酌一切情況，依所
        得心證定其數額。爰審酌：上訴人即原告等應受分配之
        不足額土地位於中興路西側之住宅區，重劃完成時間為
        92年至93年間，甫完成重劃未久，西螺鎮商業活動多於
        中山路、中正路一帶，其餘區段之商業色彩尚未發達，
        多為農業景觀，且住家分佈不顯稠密，周圍仍有空地、
        種植用地，中興路西側住宅區之系爭1719-1號土地，93
        年度公告土地現值每平方公尺為10,727元，上訴人即原
        告對上訴人即被告主張該區域商業區土地現在交易價格
        每坪約60,000元，面臨源成路之住宅區土地交易價格每
        坪約4至5萬元，住宅區交易價格低於商業區交易價格為
        2至3成之情，均不爭執等情，認系爭土地之價額以每坪
        45,000元計算為適當。則上訴人即原告得請求賠償之損
        害為522,788元（38.405×0.3025×45,000＝522,788）
        。
五、從而，上訴人即原告依債務不履行損害賠償請求權之規定，
    請求上訴人即被告賠償522,788元，及自更正聲明狀繕本送
    達翌日即93年10月19日起至清償日止，按週年利率5%計算之
    利息，為有理由，應予准許，逾此請求，為無理由。原審判
    命上訴人即被告給付522,788元及自93年10月19日起之法定
    遲延利息，駁回上訴人即原告之其餘請求，並依兩造聲請，
    就上開應給付部分，分別酌定相當擔保金額宣告之；並就上
    訴人即原告敗訴部分，駁回其執行宣告之聲請。經核並無違
    誤。兩造各就其敗訴部分上訴，指摘原判決不當，求予廢棄
    改判，為無理由，應駁回其上訴。
六、據上論結，本件兩造之上訴，均為無理由，依民事訴訟法第
    449條第1項、第78條、第85條第1項但書，判決如主文。
中    華    民    國    95    年    5     月    8     日
                  民事第二庭    審判長法  官  丁振昌
                                      法  官  李文賢
                                      法  官  吳上康
上為正本係照原本作成。
不得上訴。
中    華    民    國    95    年    5     月    12    日
                                      書記官  易慧玲
                                                  Ｊ


司法院資訊處製作；財團法人民間司法改革基金會備份。
